臺灣高雄地方法院刑事判決　　　　　　100年度簡上字第188號
公　訴　人　臺灣高雄地方法院檢察署檢察官
被　　　告　侯庭訓
上列上訴人因被告涉犯詐欺案件，不服本院高雄簡易庭於中華民
國100 年3 月1 日100 年度簡字第725 號第一審刑事簡易判決（
起訴書案號：99年度偵緝字第1567號），提起上訴及移送併案審
理（100 年度偵緝字第167 、168 號），本院管轄之第二審合議
庭判決如下：
    主  文
原判決撤銷。
侯庭訓幫助犯詐欺取財罪，處有期徒刑肆月，如易科罰金，以新
臺幣壹仟元折算壹日。
    事  實
一、侯庭訓明知詐欺集團之不法份子經常利用他人存款帳戶、提
    款卡、密碼轉帳等方式，獲取不法利益並逃避執法人員之追
    查，且應有相當之智識程度可預見將其銀行帳戶之存摺、印
    章、提款卡及密碼等提供與不相識之人使用，有被詐欺集團
    利用作為詐財轉帳匯款等犯罪工具之虞，竟仍不違反其本意
    ，基於幫助他人詐欺取財之不確定故意，於民國於98年11月
    30日至中華郵政楠梓郵局高雄6 支局辦理更換印鑑、重設密
    碼後，隨即在高雄市苓雅區○○○路21號高雄遠東百貨公司
    附近，將其名下中華郵政楠梓郵局高雄6 支局000000000000
    00號帳戶（下稱楠梓郵局帳戶）之存摺、印章、提款卡及密
    碼，交付予真實姓名年籍均不詳、自稱「王先生」之成年男
    子及其所屬之詐騙集團成年成員使用，並與「王先生」約定
    數日內在同一地點再交付其他帳戶。侯庭訓隨即於翌日（10
    0 年12月1 日）分別至國泰世華商業銀行南高雄分行辦理存
    摺及印鑑掛失而重領存摺及更換印鑑、至合作金庫商業銀行
    左營分行辦理開戶，並於同日在上開交付楠梓郵局帳戶之同
    一地點，將其名下國泰世華商業銀行南高雄分行0000000000
    00號帳戶（下稱國泰世華南高雄分行帳戶）及合作金庫商業
    銀行左營分行0000000000000 號帳戶（下稱合庫左營分行帳
    戶）之存摺、印章、提款卡及密碼，交付「王先生」。嗣詐
    欺集團於取得上開銀行帳戶後，即與所屬詐欺集團之其他成
    年成員，共同基於為自己不法所有之犯意聯絡，分別於：
  （一）98年11月30日中午某時許，致電呂嘉坤，假冒為其友人
        張家偉，謊稱：急需用錢云云，致呂嘉坤陷於錯誤，於
        同日13時51分許在其位於臺北市○○路○段二段201 巷
        7 號1 樓辦公室中，以網路自動櫃員機轉帳新臺幣（下
        同）3 萬元至上開侯庭訓所開立之楠梓郵局帳戶中。
  （二）98年11月30日14時許，致電李達榮，假冒為其友人張文
        貴，謊稱：急需用錢云云，致李達榮陷於錯誤，於同日
        15時18分許，至新竹縣竹北市○○○路176 號第一銀行
        竹北分行，以自動櫃員機轉帳3 萬元至上開侯庭訓所開
        立之楠梓郵局帳戶中。
  （三）98年12月4 日10時許，致電黎大寧，假冒為其友人葛文
        彬，謊稱：需要借款云云，致黎大寧陷於錯誤，陸續於
        同日上午11時許、13時許，至臺北市○○○路○段92號
        臺灣中小企業銀行大安分行，以臨櫃匯款方式，分別匯
        款10萬元、50萬元，共計60萬元至上開侯庭訓所開立之
        國泰世華南高雄分行帳戶中。
  （四）98年12月17日11時30分許，致電區敬顯，假冒為其為友
        人古彥璋，謊稱：急需用錢云云，致區敬顯陷於錯誤，
        於同日13時58分許至臺北市中山區○○○路○段85號合
        庫自強分行臨櫃存款8 萬元至上開侯庭訓所開立之合庫
        左營分行帳戶中。
    上開經詐騙之金額，旋經詐欺集團成員提領一空，嗣因呂嘉
    坤、李達榮、黎大寧、區敬顯（下稱呂嘉坤等人）察覺有異
    報警處理後，始查獲上情。
二、案經呂嘉坤與李達榮訴由高雄市政府警察局楠梓分局、黎大
    寧訴由高雄市政府警察局新興分局、區敬顯訴由高雄市政府
    警察局左營分局移請臺灣高雄地方法院檢察署檢察官偵查起
    訴。
    理  由
壹、證據能力：
一、按被告以外之人於審判外之言詞或書面陳述，除法律有規定
    者外，不得作為證據；被告以外之人於審判外向法官所為之
    陳述，得為證據；被告以外之人於偵查中向檢察官所為之陳
    述，除顯有不可信之情況者外，得為證據，刑事訴訟法第15
    9 條第1 項、第159 條之1 分別定有明文。又按被告以外之
    人於審判外之陳述雖不符刑事訴訟法第159 條之1 至之4 等
    4 條之規定，經當事人於審判程序同意作為證據，法院審酌
    該言詞陳述或書面陳述作成時之情況，認為適當者，亦得為
    證據；當事人、代理人或辯護人於法院調查證據時，知有前
    項不得為證據之情形，而未於言詞辯論終結前聲明異議者，
    視為有前項之同意，刑事訴訟法第159 條之5 定有明文。本
    件如後所引被告以外之人於警詢中所為供述，本件被告、檢
    察官對該等證據之證據能力均不爭執（本院卷三第72頁背面
    、第99頁），揆諸上揭法條規定，本院審酌上開證據於作成
    時無任何不適當之情況，認以之作為本案之證據，應屬適當
    ，故其等於警詢中所為證述均有證據能力。
二、另其他證據部分，本院於審判期日，依各該證據不同之性質
    ，以提示或告以要旨等法定調查方法逐一調查，並使當事人
    表示意見（本院卷三第99頁背面至102 頁背面），本院亦查
    無法定證據取得禁止或證據使用禁止之情形，故認所引用各
    項證據資料，均具證據之適格。
貳、實體部分：
一、訊據被告侯庭訓就前揭犯行坦承不諱（本院卷一第48頁，本
    院卷三第72至73頁、第103頁），且查：
  （一）上開楠梓郵局、國泰世華南高雄分行及合庫左營分行之
        帳戶，係被告本人所申辦開立之事實，有郵政儲金立帳
        申請書、身分證、中華郵政股份有限公司高雄郵局100
        年4 月28日高營字第1001800997號函附之開戶立帳申請
        書影本、更換印鑑申請書及金融卡變更資料、國泰世華
        南高雄分行99年1 月11日（99）國世南高雄字09900000
        05號函附之帳號印鑑卡、國泰世華南高雄分行100 年4
        月26日（100 ）國世南高雄字00 00000000056號函附之
        帳戶特殊變動資料及印鑑卡、金融卡查詢資料及開戶約
        定書、合庫左營分行99年1 月15日合金左營字第099000
        00 004號函附之開戶印鑑卡、身分證影本各1 份在卷可
        稽（警卷一第14至17頁，警卷三第15頁、第17頁；偵卷
        三第22至23頁；本院卷三第40至52頁）。
  （二）又被害人呂嘉坤、李達榮、黎大寧、區敬顯等人分別於
        上開期日，遭詐欺集團成員以假冒友人借款，致渠等陷
        於錯誤，而以轉帳、存款等方式，分別將3 萬元、3 萬
        元、10萬元、50萬元、8 萬元轉入、匯入或存入被告所
        申設之楠梓郵局、國泰世華南高雄分行及合庫左營分行
        帳戶內等情，亦據證人即被害人呂嘉坤等人於警詢時指
        訴綦詳（警卷一第5 至6 頁，警卷三第1 至3 頁；偵卷
        三第5 至9 頁），復有被告上開楠梓郵局之帳戶歷史交
        易清單、國泰世華南高雄分行帳戶自98年起交易明細、
        合庫左營分行自98年12月1 日開戶日至99年1 月13日止
        交易明細表影本、呂嘉坤之第一銀行自動付款交易明細
        表及反詐騙報案資料、李達榮之反詐騙報案資料、區敬
        顯之合作金庫商業銀行存款憑條、反詐騙報案資料各1
        份、黎大寧之臺灣中小企業銀行匯款申請書影本2 紙附
        卷足參（警卷一第17頁、第26頁，警卷三第12至14頁、
        第16頁；偵卷三第10至20頁、第24至26頁），堪認被告
        上開金融機構帳戶確曾遭詐欺集團所使用，並向被害人
        呂嘉坤等人詐取前揭所述之款項事實甚明。
  （三）又金融機構帳戶因事關存戶個人財產權益之保障，與存
        戶之存摺、印章、提款卡及密碼結合，其專屬性、私密
        性更形提高，除非本人或與本人具密切之關係者，難認
        有何理由可自由流通使用該存摺、印章、提款卡及密碼
        ，一般人亦應有妥為保管以防免他人盜用之認識，縱有
        特殊情況偶有將上揭物品交付他人之需，亦必深入瞭解
        其用途後再行提供使用。且金融機構帳戶為個人理財工
        具，申請開設金融機構帳戶並無任何特殊之限制，一般
        民眾皆可以存入最低開戶金額之方式申請之，並可在不
        同之金融機構申請數個帳戶使用，應為眾所週知之事實
        ，而時下以電話詐騙促使被害人以操作金融機構自動櫃
        員機而詐取金錢之行為甚為猖獗，且廣為媒體報導，並
        經政府相關機關呼籲，則依一般人之社會生活經驗，苟
        不以自己名義申請開戶，卻使用他人之帳戶，其目的極
        可能利用該帳戶供作非法詐財之用，實應可預見。
  （四）按刑法上之故意，可分為直接故意與不確定故意（間接
        故意），所謂「不確定故意」，係指行為人對於構成犯
        罪之事實，預見其發生而其發生並不違背其本意者，刑
        法第13條第2 項定有明文。又個人之金融帳戶資料，專
        有性甚高，並非一般自由流通使用之物，縱須交他人使
        用，亦必基於信賴關係或特殊事由，自不可能隨意交予
        不相識之人任意使用，且不肖之徒為掩飾不法行徑，避
        免執法人員之追究處罰，經常利用他人帳戶之存摺、提
        款卡及密碼轉帳或提領犯罪所得，藉以掩蓋犯罪行為之
        情形，業經新聞及電視等大眾傳播系統多所報導，政府
        亦宣導民眾注意防範。因本件案發時，被告於上述行為
        時，業已年滿25歲，亦非年幼無知或與社會隔絕之人，
        足認應有相當之生活智識及判斷能力，而依其智識能力
        及社會生活經驗，對於素不相識之陌生人，無正當合理
        之理由，而要求提供帳戶之存摺、印章、提款卡及密碼
        ，其於交付帳戶當時，應能預見可能會造成他人匯款至
        上開金融機構帳戶之危險，被告亦於偵查時坦承：有想
        過可能幫助別人做不法用途，但沒顧慮這麼多等語（偵
        卷二第10頁）、於審理時供稱：我知道戶頭不能隨便給
        人，但當時我真的太急了等語（本院卷三第72頁）。詎
        其仍將其上開楠梓郵局、國泰世華南高雄分行及合庫左
        營分行帳戶之存摺、印章、提款卡及密碼，均交付予真
        實姓名年籍均不詳、自稱「王先生」之成年男子使用，
        對於上開帳戶可能會被利用作為實行犯罪行為之工具一
        事，自不違背其本意，已符合前開「不確定故意」之要
        件。
  （五）另被告於98年11月30日至楠梓郵局更換印鑑、重設密碼
        後，交付楠梓郵局帳戶之存摺、印章、提款卡及密碼予
        「王先生」時，同時約定數日內在同一地點會再交付其
        他帳戶，被告於翌日接續前往國泰世華南高雄分行辦理
        存摺及印鑑掛失而重領存摺及更換印鑑、至合作金庫左
        營分行辦理開戶，並於同日交付國泰世華南高雄分行及
        合庫左營分行帳戶之存摺、印章、提款卡及密碼予「王
        先生」事實，業據其自承在卷（本院卷三第73頁），核
        與上開楠梓郵局之更換印鑑申請書及金融卡變更資料、
        國泰世華南高雄分行之帳戶印鑑卡、特殊變動資料及印
        鑑卡、金融卡查詢資料、合作金庫左營分行之開戶印鑑
        卡之資料相符（警卷一第14至16頁，警卷三第15頁、第
        17頁；本院卷三第40至52頁），顯見被告於98年11月30
        日、98年12月1 日所為之2 次交付金融機構帳戶犯行，
        係基於同一幫助詐欺犯意為之，可以認定。
    綜上所述，被告主觀上有幫助他人詐欺取財之不確定故意，
    且被害人呂嘉坤等人亦因受詐騙，而有轉入或存入款項至被
    告所申辦之上開金融機構帳戶內之客觀事實，故本件事證明
    確，被告犯行洵堪認定，應依法論罪科刑。
二、按刑法上之幫助犯，係對於犯罪與正犯有共同之認識，而以
    幫助之意思，對於正犯資以助力，而未參與實施犯罪之行為
    者而言。如未參與實施犯罪構成要件之行為，且係出於幫助
    之意思提供助力，即屬幫助犯，而非共同正犯。本案被告基
    於幫助詐欺之不確定故意，提供其金融機構帳戶之存摺、印
    章、提款卡及密碼予他人，雖使不法份子得基於詐欺取財之
    犯意，向被害人詐取財物，並以被告所提供之帳戶資料供作
    轉帳或存款之帳戶，規避檢警機關之追緝，以遂行詐欺取財
    之犯行，然被告提供金融機構帳戶資料供人使用之行為，並
    不等同於向被害人施以欺罔之詐術行為，且亦無證據證明被
    告有參與詐欺取財之構成要件行為，衡諸前揭說明，自應論
    以幫助犯。故核被告所為，係犯刑法第30條第1 項前段、第
    339 條第1 項之幫助詐欺取財罪。被告於98年11月30日、98
    年12月1 日交付楠梓郵局、國泰世華南高雄分行及合庫左營
    分行帳戶資料之犯行，係基於其與「王先生」之同一約定，
    且2 交付行為於密切接近之時、地實施，依一般社會健全觀
    念，在時間差距上，難以強行分開，在刑法評價上，以視為
    數個舉動之接續施行，合為包括之一行為予以評價，較為合
    理，應論以接續犯。被告以一行為提供3 個帳戶，幫助犯罪
    集團成員犯本件4 次詐欺取財罪，係一行為同時觸犯4 次幫
    助詐欺取財罪，為同種想像競合犯，應依刑法第55條規定，
    論以一幫助詐欺取財罪。又被告係幫助犯，已如前述，所犯
    情節及主觀惡性均較正犯輕微，爰依刑法第30條第2 項規定
    ，按正犯之刑減輕之。再檢察官就犯罪事實一部起訴者，其
    效力及於全部，刑事訴訟法第267 條定有明文。是本件被告
    幫助詐欺被害人呂嘉坤、李達榮、區敬顯部分，雖未經檢察
    官提起公訴，惟其既與檢察官提起公訴之事實有前述想像競
    合犯之裁判上一罪關係，並經臺灣高雄地方法院檢察署移送
    併辦（案號100 年度偵緝字第167 、168 號），本院自得併
    予審理，附此敘明。
三、原審以被告犯罪事證明確，予以論罪科刑，固非無見。惟原
    審未及併審檢察官移送併辦之100 年度偵緝字第167 、168
    號被告幫助詐欺呂嘉坤、李達榮、區敬顯部分，尚有未洽，
    檢察官據此提起上訴為有理由，自應由本院將原判決撤銷改
    判。本院審酌被告雖未實際參與詐欺取財犯行，但其提供帳
    戶供不法犯罪集團使用，不僅造成執法機關不易查緝犯罪行
    為人，嚴重危害社會治安，助長社會犯罪風氣，更造成被害
    人求償上之困難，並參酌被告犯後坦認犯行，尚有悔意，及
    被害人受詐欺金額之多寡、被告之素行、智識程度、犯罪動
    機、目的、手段、生活狀況等一切情狀，量處如主文所示之
    刑，並諭知易科罰金折算標準。至檢察官求予量處有期徒刑
    6 月，尚嫌過重，併予指明。
據上論斷，應依刑事訴訟法第455 條之1 第1 項、第3 項、第36
9 條第1 項前段、第364 條、第299 條第1 項前段，刑法第30條
第1 項前段、第2 項、第339 條第1 項、第55條、第41條第1 項
前段，刑法施行法第1 條之1 ，判決如主文。
本案經檢察官李宜穎到庭執行職務。
中    華    民    國   100    年    9     月    13    日
                  刑事第七庭  審判長法  官  陳  箐
                                    法  官  洪培睿
                                    法  官  廖華君
以上正本證明與原本無異。
如不服本判決應於收受送達後10日內向本院提出上訴書狀，並應
敘述具體理由；如未敘述上訴理由者，應於上訴期間屆滿後20日
內向本院補提理由書( 均須按他造當事人之人數附繕本) 「切勿
逕送上級法院」。
中    華    民    國   100    年    9     月    13    日
                                    書記官  許珈綺
附錄本案論罪科刑法條：
中華民國刑法第339條
意圖為自己或第三人不法之所有，以詐術使人將本人或第三人之
物交付者，處5 年以下有期徒刑、拘役或科或併科1 千元以下罰
金。
以前項方法得財產上不法之利益或使第三人得之者，亦同。
前二項之未遂犯罰之。